【裁判字號】    89,訴,449
【裁判日期】    890901
【裁判案由】    貪污
【裁判全文】
臺灣臺北地方法院刑事判決                          八十九年度訴字第四四九號
    公  訴  人  臺灣臺北地方法院檢察署檢察官
    被      告  戊○○
    選任辯護人  劉陽明
                謝政達
                陳璧秋
右列被告因貪污案件，經檢察官提起公訴（八十九年度偵字第一九九六號），本院判
決如左：
    主  文
戊○○無罪。
    理  由
一、公訴意旨略以：被告戊○○係臺北縣新店市新生里（下稱新生里）里長，為依據
    法令從事公務之人員，竟意圖為自己不法之所有，於民國八十七年四月間，利用
    舉辦新生里里民冬山河自強活動之職務上機會，透過鄰長向每位參加里民詐取報
    名費新臺幣（下同）二百元，計二百八十五人（扣除鄰長及義務幹部）共計五萬
    七千元，因認被告涉有貪污治罪條例第五條第一項第二款之利用職務上之機會詐
    取財物罪嫌。
二、按犯罪事實應依證據認定之，無證據不得推定其犯罪事實；又不能證明被告犯罪
    者，應諭知無罪之判決，刑事訴訟法第一百五十四條、第三百零一條第一項分別
    定有明文。又刑事訴訟上證明之資料，無論其為直接或間接證據，均須達於通常
    一般之人均不致有所懷疑，而得確信其為真實之程度，始得據為有罪之認定，若
    其關於被告是否犯罪之證明未能達此程度，而有合理性懷疑之存在，致使無從形
    成有罪之確信，即不得遽為不利被告之認定，最高法院著有七十六年臺上字第四
    九八六號判例可稽；另被告之自白或供述，如先後供述未盡一致時，即應本於經
    驗法則斟酌取捨，自由判斷，並詳闡其依據，亦有最高法院八十年臺上字第三一
    四一號判決可按。
三、公訴意旨認被告戊○○涉有利用職務上之機會詐取財物罪嫌，無非以其前後供述
    矛盾，所辯顯屬可疑；且舉辦本次活動預估所需經費共計五十六萬八千二百六十
    元，業於八十七年四月二十日獲臺北縣新店市公所（下稱新店市公所）同意全額
    動支，有被告於同年十四日提出之新店市各里辦公處動支市民代表社教費計畫書
    一份可稽，其於舉辦活動前明知所需經費可獲全額補助，卻仍藉機向參加活動之
    里民收取報名費，事前未週知可退還，事後又未公告結餘，至今亦未供里民使用
    或專戶保管，顯見有詐取財物之犯意等為依據。訊據被告堅詞否認有利用職務上
    之機會詐取財物行為，辦稱：伊向參加冬山河自強活動之里民收取每人二百元報
    名費，主要目的乃希望報名參加之里民均能如期參加，系爭款項雖於活動後未退
    予參加之里民，但該筆自籌款項伊有自行處理之權限，故乃留之以供下次活動費
    用，並無為自己不法所有之意圖；然因八十七年四月二十八日辦完冬山河自強活
    動後，因參與里長競選活動，且因年事已高，健康上陸續發生問題，於八十七年
    八月二十四日起開始門診追蹤治療，於八十八年三月十五日住院，同年三月二十
    七日轉三軍總醫院，嗣八十九年初健康較為康復時，方於八十九年四月三十日舉
    辦苗栗獅頭山親子登山健行活動，其間因無辦理活動之機會，故相關費用無支出
    機會等語。
四、經查：
（一）被告固於本院自承：伊係於知悉新店市公所同意補助後始通知鄰長接受里民報
      名冬山河自強活動並收取每人二百元之報名費等語（見本院八十九年七月十三
      日訊問筆錄）。惟查：本院函詢新店市公所關於里長於舉辦里民活動前，向市
      公所申請全額補助後，是否仍得自行判斷再向參加里民酌收費用？又該筆酌收
      費用應如何使用等問題？該所回覆：「為正確統計參加人數作為辦理保險、租
      車、訂餐廳之標準，里長得自行判斷酌收活動保證金、報名費等費用，至所收
      費用由里長自行判斷並視實際需要運用」，此有新店市公所八十九年六月二十
      二日八九北縣店民字第二０八九一號函在卷可稽；而被告擬將冬山河自強活動
      結餘款支用於八十九年四月三十日舉辦之苗栗獅頭山親子登山健行活動，函請
      新店市公所核示，該所函覆：「有關動支八十七年冬山河之旅活動結餘款新臺
      幣五萬七千元正部分，屬貴里權責，請自行妥處」，亦有新店市公所八十九年
      五月二日北縣店民字第一三六八九號函在卷可查。上情核與證人即原新店市公
      所民政課課員己○○到院結證：里長於辦理里民活動前雖向市公所申請全額補
      助，但仍可以酌收費用，如以保證金名目收取，活動後須退還，如以活動費用
      名目收取，就須用在活動上，如未用畢該款項則應公告里民知悉，至於如何使
      用屬於里長權限，但必須用在里民身上等語（見本院八十九年五月十一日訊問
      筆錄）；暨證人即新生里第十一鄰鄰長丙○○於審理時結稱：就我認知，里辦
      此種活動如不向里民收錢，常常會有里民報名後不參加，導致遊覽車、餐廳位
      子剩餘情形，造成浪費，所以其他里辦活動也會酌收款項等語相符（見本院八
      十九年八月十八日審判筆錄），且合於吾人生活經驗法則及社會常情，足見被
      告辯稱收費係為確保報名里民如期參加活動等語，應為實在。是公訴人以被告
      於舉辦活動前明知所需經費可獲全額補助，猶向參加活動之里民收取報名費為
      由，認定被告有詐取財物之犯意，尚嫌速斷。
（二）又證人即新生里第三鄰鄰長甲○○於本院證述：新生里於八十七年四月二十八
      日舉辦冬山河自強活動：：，活動前大約是在八十七年四月二十四日前三、四
      天，我受被告委託接受里民報名並收取款項，被告好像有提到市公所同意補助
      活動費，但因時間太久，我不敢確定：：，被告請我們收款擔保報名人會確實
      參加活動，也有提到款項不會再發還，用在以後活動，活動通知單上好像是寫
      報名費二百元：：，被告好像有在開會的時侯向鄰長說明錢用在以後的活動等
      語。證人即新生里第十一鄰鄰長丁○○亦到院結稱：新生里自八十七年四月二
      十八日舉辦冬山河自強活動後，被告即因身體不好沒有辦活動，好像到今年（
      八十九年）三月才辦活動到苗栗獅頭山，冬山河活動前約十天，被告召集鄰長
      告知市公所准辦活動，發公告給我們張貼，委託我們收款並做報名表，我約一
      星期前將報名表及款項交給被告，報名時間約二、三天：：，被告請我向每位
      里民代收二百元是擔保報名人確實參加活動，那些錢是用來訂車及餐廳，因為
      遊覽車及餐廳訂下去不能退還，所以那筆錢沒有打算要退還，被告有說明，我
      記得通知單上好像也有寫：：，活動完有一次鄰長開會，有說該筆款項要用在
      以後活動，約有二十個鄰長參加，沒有來的，被告也會個別通知，但我們沒有
      做會議記錄等語（均見本院八十九年七月十三日訊問筆錄）。另證人即新生里
      第十七鄰鄰長庚○○○亦結證：新生里辦完冬山河自強活動後，有再辦一次活
      動到新竹（應係苗栗之誤）獅頭山，參加冬山河自強活動之里民，除鄰長及義
      工外，有交二百元，但因時間太久，對於費用名目，如何使用該款等均不記得
      ，但有一次我到里辦公室喝茶時，被告有說所收的二百元要用在以後的活動上
      等語（見本院八十九年八月四日訊問筆錄）。而證人丙○○亦證陳：被告舉辦
      冬山河自強活動後，今年（八十九年）還有辦活動到新竹（應係苗栗之誤）獅
      頭山，二次活動之間，因被告生病所以沒有辦類似活動，冬山河活動前約十天
      前，被告請鄰長向里民收款，我約活動前一星期交款予被告：：，活動後，有
      一次被告通知鄰長到他家說明關於新生里清潔活動之事，有向在場十餘位鄰長
      說冬山河活動有剩餘款項，要用在下一次的活動等語在卷（見本院八十九年八
      月十八日審判筆錄）。查本案被告未以公告方式週知所有里民關於冬山河自強
      活動款項之使用情形，亦未設立專戶保存該款，固有不當；惟揆之上開四位鄰
      長均證述：被告曾向其等說明冬山河自強活動尚有結餘款項，將運用在以後之
      里民活動等語，證人甲○○、丁○○尤證述：被告於舉辦該活動前已提到所收
      二百元不會再發還，將用在以後的活動等語，堪認被告應無利用職務上機會詐
      取財物之不法意圖，否則其焉有可能向多位鄰長為上開表示！
（三）另被告嗣後確實將冬山河自強活動報名費五萬七千元支用於新生里八十九年四
      月三十日苗栗獅頭山親子登山健行活動，此有新店市公所里辦公處八十九年四
      月十三日北縣店新生字第０四一三號函、臺北縣新店市公所八十九年五月二日
      北縣店民字第一三六八九號函、新店市各里辦公處動支市民代表經建費社教費
      計畫書等在卷可佐，益證被告應無利用職務上之機會詐取財物之不法意圖。
（四）再者，本院函詢新店市公所關於新生里於八十七年四月二十八日舉辦冬山河自
      強活動後迄今是否舉辦其他自強活動？經回覆：「新生里本年（八十九年）四
      月份曾辦理親子登山健行活動。時間：八十九年四月三十日。地點：竹東、苗
      栗等地」，有臺北縣新店市公所八十九年八月十六日八九北縣店民字第三二六
      七七號函附卷可憑。而被告因罹患慢性阻塞性肺疾病，於八十七年八月二十四
      日始於門診追蹤治療，至八十八年三月十五日住院至八十八年三月二十七日轉
      三總，於八十九年四月十五日至八十九年四月二十日住院，於八十九年五月四
      日住院，現仍繼續住院治療中，亦有財團法人天主教耕莘醫院八十九年五月八
      日診斷證明書一紙在卷足稽。再參諸證人丁○○、丙○○於本院調查審理時均
      證述被告因生病，故於冬山河自強活動後，未再舉辦類似活動等語。更足認被
      告所辯辦完冬山河自強活動後，因健康上陸續發生問題，迄八十九年四月始舉
      辦親子登山健行活動，其間因無辦理活動之機會，故相關費用無支出機會，惟
      伊並無詐取財物之不法意圖等語，應非虛妄。
（五）末查，被告固然於八十八年十月二十日調查時供稱：該報名費係事先收取，以
      做為本次活動之用：：，因市公所已全額補助，因此所收報名費我將它成立一
      個專款，以作為本里以後舉辦自強活動或里內活動之用；於同年十二月六日調
      查時改稱：款項已全數用於冬山河自強活動之加菜金；於八十九年二月二十二
      日偵訊時復改稱：款項未用掉，留存在身上等語；於本院又供述：我是在市公
      所同意補助後才通知鄰長接受報名並收款等語，而有供述不一、相互矛盾情形
      。惟查：被告應係於接獲新店市公所同意核撥補助冬山河自強活動全部款項後
      ，始委託各鄰鄰長向參加里民收取二百元報名費，此情除據被告於本院訊問時
      供明在卷外，並有證人甲○○證述：被告好像有提到市公所同意補助活動費用
      等語，證人丁○○證陳：被告召集鄰長告知市公所准辦活動等語可參（均見本
      院八十九年七月十三日訊問筆錄）；另本院函詢新店市公所查新生里於八十七
      年四月十四日提出新店市各里辦公處動支市民代表社教費計畫書前，是否另提
      出該活動之申請獲准？經臺北縣新店市公所以八十九年八月十八日八九北縣店
      民字第三二六七七號函回覆本院：「臺北縣新生里於八十七年四月二十八日舉
      辦冬山河自強活動前，僅提出八十七年二月十八日該里提報鄰長及環保義工自
      強活動案獲准」，足見證人丁○○所證被告稱市公所准辦活動，即係同意核撥
      款項全額補助冬山河自強活動之事無訛。又被告向參加冬山河自強活動之里民
      所收取之報名費並未花用於該次活動上，且未成立專款保存，亦有被告於本院
      之自白及證人即龍城遊覽車公司隨車服務人員乙○○於調查局證述：八十七年
      十一、十二月間，戊○○來龍城遊覽車公司表示說，冬山河自強活動有人在查
      帳，為避免因擾，乃央求我幫忙提供二張收據以應付查帳，所以我便拿二張加
      菜金之收據交給戊○○：：，該自強活動午晚餐實際上並沒有加菜等語足憑（
      見八十八年十二月六日調查筆錄）。上開情節雖與被告於調查局調查時供述：
      該報名費係事先收取、已成立專款保存、全數用於冬山河自強活動之加菜金等
      內容不相符合，惟此當係被告初受刑事案件偵查，因不諳法律心中驚懼，恐遭
      訴追刑責而為不實之供述，惟其應無利用職務上之機會詐取財物行為，已如前
      述，本院認為尚不能因被告供述不一，而做為認定犯罪之依據。
五、至於被告於調查局調查本案時，提出不實之加菜金收據，辯稱向參加冬山河自強
    活動里民收取之報名費，已經花費於活動當天午餐及晚餐之加菜金上云云，而涉
    嫌行使偽造私文書犯行部分，並未據檢察官起訴，且因本案已諭知無罪，該部分
    與本案即無事實上或法律上一罪之關係，應由檢察官另行處理，附此敘明。
據上論斷，應依刑事訴訟法第三百零一條第一項，判決如主文。
本案經檢察官吳春麗到庭執行職務
中      華      民      國    八十九    年      九      月      一      日
                                    臺灣臺北地方法院刑事第四庭
                                          法  官  吳靜怡
右正本證明與原本無異。
如不服本判決，應於判決送達後十日內，向本院提出上訴狀。
                                          書記官  李春松
中      華      民      國    八十九    年      九      月      七      日


司法院資訊處製作；財團法人民間司法改革基金會備份。
